臺灣雲林地方法院交通事件裁定　　　　99年度交聲字第222號
移送機關即
原處分機關　交通部公路總局嘉義區監理所雲林監理站
異　議　人
即受處分人　程朝景
上列受處分人因違反道路交通管理處罰條例案件，對於交通部公
路總局嘉義區監理所雲林監理站於民國99年11月2 日所為之雲監
裁字第裁72-KAJ027106號裁決處分（原舉發通知單號碼：第KAJ0
27106 號），聲明異議，本院裁定如下：
    主  文
原處分撤銷。
程朝景不罰。
    理  由
一、原處分意旨略以：異議人即受處分人於民國99年6 月14日下
    午11時31分許，駕駛車牌號碼S6-0715 號自用一般小貨車（
    下稱本案自小貨車）沿臺一線西螺段由北往南行駛至市○○
    路路口時，因有「駕車行經有燈光號誌管制之交叉路口闖紅
    燈」之違規行為，為警發現攔停掣單舉發，因異議人拒絕簽
    收通知單，警員仍依法告知其應到案時間及處所並記明事由
    後，視為已收受。嗣異議人未於應到案日期前提出申訴，亦
    未繳納罰鍰結案，原處分機關乃逕依道路交通管理處罰條例
    第53條第1 項、第63條第1 項第3 款（裁決書漏引第3 款）
    及違反道路交通管理事件統一裁罰標準表之規定，裁處異議
    人罰鍰新臺幣（下同）4,000 元，並記違規點數3 點。
二、聲明異議意旨略以：本件當時異議人是闖黃燈，行向是北往
    南直直開，絕非如上開舉發通知單及裁決書所載之闖紅燈，
    且當下有向警員強烈抗議係闖黃燈之事實，並請原舉發機關
    提出當時之執勤錄影帶或鄰近之路口監視器影像以證明異議
    人違規之事實，為此聲明異議，並請求撤銷原處分云云。
三、按汽車行駛至交叉路口，其行進、轉彎，應遵守燈光號誌之
    指示，為道路交通安全規則第102條第1項第1款前段所明定
    ；又行車管制號誌之「圓形黃燈」，其顯示之意義係「用以
    警告車輛駕駛人及行人，表示紅色燈號即將顯示，屆時將失
    去通行路權。」而「圓形紅燈」所顯示之意義則為「（一）
    車輛面對圓形紅燈表示禁止通行，不得超越停止線或進入路
    口。」道路交通標誌標線號誌設置規則第206 條第4 款、第
    5 款分別定有明文。是以，道路交通管理處罰條例第53條第
    1 項所定「汽車駕駛人，行經有燈光號誌管制之交岔路口闖
    紅燈者」之違規情形，自係指在交叉路口面對紅燈時超越停
    止線進入路口之情形而言，至於行經交叉路口面對黃燈時，
    並無駕駛人不得超越停止線或進入路口行使通過之規定，此
    時駕駛人係應審酌能否在交通號誌變換完成前安全通過交叉
    路口，避免發生危險事故以及妨害左右車輛、行人通行之問
    題，故而汽車駕駛人在號誌變換為黃燈時進入交叉路口，即
    使在其行進方向之號誌已轉換為紅燈時才駛出交叉路口，惟
    仍與「行經有燈光號誌管制之交岔路口闖紅燈者」之違規行
    為不盡相符（臺灣高等法院95年度交抗字第205 號裁定意旨
    參照）。次按行為人有道路交通管理處罰條例之情形者，應
    填製舉發違反道路交通管理事件通知單（以下簡稱通知單
     ） ，並於被通知人欄予以勾記，其通知聯依下列規定辦理
    ：一、當場舉發者，應填記駕駛人或行為人姓名、性別、出
    生年月日、地址、身分證統一編號及車主姓名、地址、車牌
    號碼、車輛種類。被查獲之駕駛人或行為人為異議人時，應
    於填記通知單後將通知聯交付該駕駛人或行為人簽名或蓋章
    收受之；拒絕簽章者，仍應將通知聯交付該駕駛人或行為人
    收受，並記明其事由及交付之時間；拒絕收受者，應告知其
    應到案時間及處所，並記明事由與告知事項，視為已收受，
    亦經違反道路交通管理事件統一裁罰基準及處理細則第11條
    第1 項第1 款前段規定明確。
四、經查：
(一)、本件係警員當場攔停舉發，因異議人拒絕簽收舉發通知單，
    警員乃告知應到案日期及地點一節，有警員張哲維及林源雄
    職務報告書附卷詳述甚明（見本院卷第12頁），舉發通知單
    存根聯影本上「收受通知者簽章」欄位中亦註記「拒簽收已
    告知到案地點、日期」之文字可參（見本院卷第15頁），是
    本件原舉發單位已合法完成舉發程序，先予敘明。再者，本
    件異議人於前揭時間駕駛本案自小貨車由北往南行經臺一縣
    西螺段與市○○路路口時，為雲林縣警察局西螺分局警員林
    源雄攔停並掣單舉發，此有原舉發通知單、原裁決書等影本
    在卷可稽（見本院卷第6 至第7 頁），並不為異議人所爭執
    ，此節堪以認定。
(二)、證人林源雄即舉發警員對異議人斯時行向，以及臺一線西螺
    段與市○○路路口之燈號變化情形，具結證稱：市○○○路
    與臺一線的交叉路口是很大的交叉路口，燈號上有三個管制
    方式，第1 個管制南北向，是直行的，箭頭是綠燈直行，兩
    邊都可以直行，第2 個是北上左轉，是轉進市○○路，第三
    是全紅的指示號誌，只有市○○路可以自由通行，臺一線全
    部停止，異議人是從臺一線直走，北向南走等語（見本院卷
    第21頁、第22頁），證人並庭呈手繪異議人行徑圖（見本院
    卷第25頁），且在圖上所標示燈號變化情形，該行徑圖與卷
    附之臺一線號誌變換情形照片共10張相符，是其對臺一線西
    螺段與市○○路交叉口燈號變化情形所稱情節之證述詳實，
    自屬可採。從而依異議人北往南之行向，異議人所注視係臺
    一線西螺段與市○○路交叉口之號誌，北向南號誌變換僅有
    紅燈、黃燈及綠色直行燈，有臺一線號誌變換情形照片3 張
    在卷可參（見本院卷第28頁至第29頁）。至上開路段南往北
    行向，觀諸卷附5 張之臺一線號誌變換情形照片（見本院卷
    第29頁至第31頁），具有紅燈、黃燈、綠燈、紅燈左轉綠燈
    之號誌種類，該路段北往南行向與南往北行向之兩者燈號變
    換情形相較，南往北行向之燈號變換益形複雜。
(三)、次以異議人遭攔停之經過，業經證人林源雄（其執勤時所注
    視號誌為南往北行向之號誌）證稱：他剛好在燈號要轉換成
    黃燈時，他有煞車暫停，停在路口停一下，看到黃燈就過來
    ，我們就攔停下來，紅燈可以左轉時，異議人的方向北往南
    也是紅燈，異議人在紅燈左轉燈號變換時過來，我知道異議
    人是有在變黃燈時過來，大概是3 至5 秒的時間等語（見本
    院卷第21頁反面至第頁），則異議人在行經臺一線西螺段與
    市○○路○○路口時，北往南行向燈號並非已變成紅燈，依
    證人所述，斯時燈號正由綠燈轉換成黃燈，且經過3 至5 秒
    之時間才變成禁止通行之紅燈，此與異議人陳稱：我看到時
    候就是黃燈，還沒有紅燈，看到黃燈我的速度就較慢等語（
    見本院卷第22頁反面）大致相符。則異議人當係在燈號黃燈
    變換成紅燈之際，從臺一線西螺段通過市○○路路口無疑。
    至證人與當場一同執勤警員張哲維出具之職務報告書，雖載
    異議人行經臺一線西螺段與市○○路交叉口時闖越紅燈，但
    該職務報告書卻未詳述斯時燈號實有變化等情，謹記載異議
    人闖越紅燈，惟只是舉發結果之重複記載，該違規攔停情形
    既經證人林源雄到庭指述纂詳，故應以證人所言方能反應該
    路口實際狀況。是以，異議人所辯闖黃燈一詞，非全然不足
    採信。本院再訊問證人林源雄在燈號為黃紅燈變化之際，如
    何判斷是闖越紅燈，其證稱：我是依照車子判斷可否停止，
    採取考量是異議人先停頓，但準備變成紅燈前，又再加速穿
    越路口，所以認為是闖紅燈等語（見本院卷第23頁正反面）
    。然依道路交通管理處罰條例第53條第1 項所定「汽車駕駛
    人，行經有燈光號誌管制之交岔路口闖紅燈者」之違規情形
    ，係指在交叉路口面對紅燈時超越停止線進入路口之情形而
    言，若係於行經交叉路口面對黃燈時，依現行道路交通管理
    處罰條例，並未明文禁止駕駛人不得超越停止線進入路口行
    使通過，據此，證人所證述判斷闖越紅燈之標準，與現行交
    通法令相違，不足作為認定異議人闖越紅燈之依據，本件舉
    發警員恐有自行創設裁罰依據之嫌。
(四)、按交通警員製單舉發違反道路交通管理處罰條例所列之違規
    行為，係公務員基於職務上權力，依法就特定之具體事件所
    為具公法上效果之單方行政行為，基於道路交通管理事件數
    量龐大及突發狀況較多之特性，為達維護交通秩序、安全之
    行政目的，負責稽查之警察或其他依法執行交通稽查任務之
    人員於舉發交通違規事件時，固不以拍照或其他採證方式為
    其必要，法院於受理交通異議事件時得以舉發人員為證人進
    行調查，以其證述所見違規情形為證據，據以認定駕駛人之
    違規事實，否則若謂公務員一切舉發交通違規行政行為均需
    預留書面或科學證據以證其實，則國家對於交通行政之管理
    勢必窒礙難行，此事實認定之採證原則為交通管理事件與其
    他行政事件之裁處上基於本質之不同所存在之極大差異。惟
    此項採證原則並非漫無限制，在非以肉眼觀察即得判斷是否
    違規之狀況（如超速、超重、酒精濃度超過法定上限等），
    自必需以相當之儀器檢證始得認定其事，而不得僅以舉發人
    員到庭證述即逕為認定；而在其他以肉眼觀察即可判斷是否
    違規之情形，固可以舉發人員到庭證述為認定違規事實之依
    據，然此等情形因無其他證據可資佐憑，原則上舉發人員必
    需親自見聞違規情形，並於審理中具結後清楚陳述所見違規
    狀況，方得以其證述資以認定違規事實。惟本件雖有舉發警
    員林源雄到庭證述，就異議人駕車行經臺一線西螺段與市○
    ○路交叉口有闖越紅燈，然細繹其證言，反倒可徵異議人確
    實是在燈號為黃燈變換紅燈之際通過，至於舉發闖越紅燈乙
    節，證人是認定異議人在見有黃燈之際，經稍加減速後卻再
    加速通過，則其認定之標準係「行經交叉路口面對黃燈時，
    駕駛人不得超越停止線或進入路口行使通過」，然於此並非
    道路交通管理處罰條例第53條第1 項禁止之駕駛行為，黃燈
    不過係警告車輛駕駛人及行人，表示紅色燈號將顯示，屆時
    將失去通行路權，異議人可否行經交叉路口面對黃燈時，能
    由異議人自行審酌能否在交通號誌變換完成前安全通過交叉
    路口，避免發生危險事故以及妨害左右車輛、行人通行矣，
    從而，以證人到庭所為之證述內容，自難令本院認定異議人
    有闖越紅燈之行徑。
五、綜上，本件異議人確係在燈號為黃燈時，行經上開道路交叉
    口，並非是已為紅燈時才闖越，道路交通管理處罰條例既無
    行經交叉路口面對黃燈時，駕駛人不得超越停止線或進入路
    口行使通過之規定，則本件舉發顯係無據，難逕以道路交通
    管理處罰條例第53條第1 項、第60條第1 項之處罰規定相繩
    。原處分機關未察及此遽為上開處分，於法容有違誤，爰予
    撤銷，並依法為異議人不罰之諭知，以資適法。
六、據上論斷，應依道路交通案件處理辦法第20條前段，裁定如
    主文。
中    華    民    國   100     年    3     月    11    日
                    交通法庭  法  官  王子榮
以上正本證明與原本無異。
如不服本裁定，應於裁定送達後5 日內向本院提出抗告狀（須附
繕本）。
                              書記官  陳俊偉
中    華    民    國   100    年    3     月    11    日